臺灣桃園地方法院民事判決　　　　　　　 93年度訴字第822號
原　　　告　丁○○
　　　　　　庚○○
　　　　　　己○○
　　　　　　戊○○
　　　　　　三德裕開發投資有限公司
　　　　　　裕順裕開發投資有限公司
　　　　　　金進裕開發投資有限公司
兼上列三人
共　　　同
法定代理人　甲○○　　住台北市○○區○○路16號
共　　　同
訴訟代理人　陳宏杰律師
　　　　　　彭正元律師
被　　　告　添進裕機械股份有限公司
　　　　　　　　　　　設桃園縣.
兼上列一人
法定代理人　蕭政男　　住同上
被　　　告　丙○○　　住同上
　　　　　　辛○○　　住同上
　　　　　　乙○○　　住台北市○○區○○路255巷19弄16號
共　　　同
訴訟代理人　楊美玲律師
　　　　　　吳春美律師
上列當事人間確認股東會決議不成立事件，於民國94年4 月27日
言詞辯論終結，本院判決如下：
    主  文
原告之訴駁回。
訴訟費用由原告負擔。
    事  實
甲、原告方面：
一、聲明：
（一）確認被告添進裕機械股份有限公司91年度第1 次臨時股東
      會決議不成立。
（二）確認被告添進裕機械股份有限公司與被告蕭政男、丙○○
      、辛○○、乙○○間委任關係不存在。
二、陳述：
（一）原告丁○○等8 人係被告添進裕機械股份有限公司（下稱
      添進公司）法人股東及自然人股東，共計持有被告添進公
      司股份8,500,000 股，占其公司已發行股份總數16,000,0
      00股過半數之53.12%。被告添進公司於民國91年3 月28日
      ，在桃園縣桃園市○○路○ 段300 號 (尊爵大飯店)會 議
      室，召開91年度第1 次臨時股東會 (簡稱系爭股東會)，
      就有關「修訂公司章程」及「改選董事、監察人」等2 項
      議案進行決議。詎料被告蕭政男等4 人於系爭股東會召開
      前，竟誣指原告甲○○以其偽造公司股東同意書，持向主
      管機關變更登記為公司董事，及將被告等之印章把持私用
      拒不返還等不實事由，逕向鈞院聲請假處分裁定（即91年
      度全字第1734、1735、1736等號），及鈞院執行命令狀（
      即91年度執字第887 、890 、891 等號），禁止原告甲○○以其本人或指派之第三人，代表原告三德裕開發投資有
      限公司（下稱三德公司）、裕順裕開發投資有限公司（下
      稱裕順公司）、金進裕開發投資有限公司（下稱金進公司
      ）等3 家法人股東出席系爭股東會，並對原告甲○○提起
      刑事偽造文書之告訴，但已經臺灣台北地方法院檢察署提
      起92年度偵字第22932 號偽造文書案件偵查終結，並為不
      起訴處分在案，合先敘明。
（二）本件原告三德公司、裕順公司、金進公司等3 家法人股東
      於系爭股東會召開前，曾分別以存證信函通知被告添進公
      司，改派原告庚○○（代表三德公司）、戊○○（代表裕
      順公司）、丁○○、訴外人蘇來守（代表金進公司）等人
      代表各該公司法人股東出席系爭股東會。詎料被告蕭政男
      貴為系爭股東會主席，竟違法裁示原告三德公司、裕順公
      司、金進公司等3 家法人股東之股份，不得列入系爭股東
      會出席股份總數計算。但觀之前開假處分裁定及執行命令
      僅載明：「債務人甲○○」、「禁止債務人以其本人或指
      派第三人代表三德裕（裕順裕、金進裕）開發投資有限公
      司出席添進裕機械股份有限公司91年度股東會。」，足證
      該假處分僅係禁止「甲○○」以其本人或指派第3 人代表
      3 家法人股東出席該股東會，並未禁止原告三德公司、裕
      順公司、金進公司等3 家法人股東另行指派法人代表出席
      系爭股東會，亦未剝奪該3 家法人股東出席股東會之權利
      ，是以另行指派代表出席系爭股東會權利，應不受該假處
      分裁定之拘束，至為明確。雖經前開3 家法人股東指派之
      代表人及其餘自然人股東即原告丁○○、庚○○、己○○
      、戊○○及甲○○等5 人當場立即表示異議，及原告丁○○等5 名自然人股東拒絕將其等列為系爭股東會出席人數
      計算並撤回簽到 (詳後述)， 惟被告蕭政男均拒不置理，
      且強行先將公司章程由原定董事7 人，修改為3 人，嗣再
      改選董事為原告蕭政男、丙○○、辛○○等3 人，及改選
      監察人為原告乙○○。但因原告等人共計持有被告添進公
      司已發行股份總數過半數之53.12%，且在原告三德公司、
      裕順公司、金進公司等3 人未列入出席數，及原告丁○○
      等5 名自然人股東拒絕將其等列為系爭股東會出席人數計
      算並撤回簽到之情形下，系爭股東會出席股東所代表之股
      份總數實未過半，在法律上自不能認為有股東會召開或有
      決議成立。因此，本件系爭股東會「修訂章程」及「改選
      董事、　監察人」之決議，因合法之出席股數未達公司法
      第174 條規定之應有代表已發行股份總數過半數股東之出
      席，即欠缺普通決議所要求之最低額，根本不能為決議，
      而為決議不成立。
（三）又按股份有限公司董事之產生係採「累積投票制」，股東
      會選任董事時，每1 股份有與應選出董事人數相同之選舉
      權，得集中選舉1 人，或分配選舉數人，公司法第198 條
      第1 項定有明文，是以被告添進公司若係按董事7 席選舉
      ，以原告三德公司、裕順公司、金進公司等3家 法人股東
      占被告添進公司股份25% 之持股比例，應可集中選出2 席
      董事。退萬步言，縱若按3 席董事選舉，亦有集中選出1
      席董事之機會，故以原告等人所持有之股份8,500,000 股
      ，占其被告添進公司已發行股份總數16,000,000股過半數
      之53.12%均列入出席數並行使表決權者，應可獲得被告添
      進公司過半數之董事席次，進而取得公司經營權，惟因被
      告蕭政男違法禁止原告三德公司、裕順公司、金進公司等
      3 家法人股東於系爭股東會出席表決，原告丁○○等5 名
      自然人股東，為避免被告蕭政男等4 名自然人股東，以不
      正之方式取得經營權，亦曾表示異議而拒絕將渠等5 名自
      然人股東列為股東出席數並行使表決權，此觀系爭股東會
      之臨時會議事錄及鈞院另案91年度訴字第1237號確認公司
      代表權事件，證人蕭明弘證稱：「被告當時就鬧場，並表
      示要撤簽，不參加股東會。」（見91年8 月20日言詞辯論
      筆錄)自 明，該異議聲明係就原告等人已出席系爭股東會
      簽到部分要求「撤回簽到」意思表示，對話人為意思表示
      者，其意思表示，以相對人了解時，發生效力，民法第94
      條定有明文，故該「撤回簽到」意思表示到達對方時發生
      效力。
（四）原告丁○○等5 名自然人股東，於系爭股東會向主席表示
      「撤回簽到」，此觀鈞院91年度訴字第802 號撤銷股東會
      決議事件之訴，原告等人於91年6 月25日所呈民事準備狀
      內主張：「12：40分時，多人表示撤簽」可證，而拒絕將
      其等列為股東出席數後，此由修訂公司章程決議贊成權數
      僅有7,246,800 股之同意，原告丁○○等5名 自然人股東
      拒為表示可證，且為監督被告等是否藉此侵害原告等人之
      股東權利，遂刻意停留在會場，惟原告等人實已未再參與
      議程之進行，此觀原告丁○○等5 名自然人股東「撤回簽
      到」後，雖領取被告添進公司所印發之董、監事選票，卻
      故意不使用，而以渠等自備之選票替代使用即明。
（五）被告等人辯稱原告等人前於鈞院91年度訴字第802 號撤銷
      股東會決議事件之訴，已就被告將原告丁○○等5 名自然
      人股東列入股數沒有爭執云云。但原告於另案91年度訴字
      第801 號撤銷股東會決議事件中，就原告丁○○等5 名自
      然人股東雖於「事實上之主張」為：曾列入出席股數計算
      ，但於「法律上之主張」則為：該部分因限縮爭點而於訴
      訟上撤回，故未於實體上主張撤簽。蓋此僅係就原告丁○○等5 名自然人股東之持有股數，已被系爭股東會列入股
      數計算之事實表示不爭執而已，對於另案爭執原告三德公
      司、裕順公司、金進公司等3 家法人股東應列入出席股份
      總數及表決權數計算而未被列入之法律效果，與本件訴訟
      原告丁○○等5 個自然人股東表示「撤回簽到」，而不應
      列入出席股份總數計算之法律效果，及原告三德公司、裕
      順公司、金進公司等3 家法人股東未列入出席股份總數之
      事實迥異。故被告等人刻意曲解其意，而誆稱原告等仍有
      違訴訟誠信禁反言原則云云，實屬不當。再者，被告添進
      公司於92年4 月3 日民事辯論意旨狀中載明：「按簽到與
      出席，係二個不同層次之概念，並非所有簽到者，皆可算
      入出席股東會之表決權數」等語，被告添進公司亦自承，
      並非「簽到」即應算入出席股東表決權數，故原告等為「
      撤回簽到」意思表示後，自不應再將表示「撤回簽到」之
      股東股份列入出席總數計算。
（六）綜上陳述，被告添進公司系爭股東會決議，扣除遭被告蕭
      政男違法裁示禁止原告三德公司、裕順公司、金進公司等
      3 個法人股東代表列入出席股東數及以意思表示撤回出席
      簽到之原告丁○○等5 名自然人股東之股份數計算後，其
      餘系爭股東會總出席股東股份數，僅占被告添進公司已發
      行股份總數47% 之表決權數出席，故實質上系爭股東會決
      議，根本未經過半數股東出席及行使表決權，故該決議不
      成立，則系爭股東會有關「修訂章程」及「改選董事、監
      察人」之決議，自不生法律上之效力，而被告添進公司所
      為選任被告蕭政男、丙○○、辛○○、乙○○等4 人為董
      事及監察人之決議，自不生效力，其間之委任關係亦應不
      存在，至為明確。爰依公司法之法律關係，提起本件訴訟
      。
三、證據：提出公司變更登記事項卡、公司股東名簿各1 份、本
    院民事裁定書5 份、本院執行命令3 份、臺灣台北地方法院
    檢察署不起訴處分書1 份、存證信函3 份、公司股東臨時會
    議事錄、本院訊問筆錄各1 份、最高法院民事裁判書2 份、
    禁止董、監事行使職權假處分相關問題之研討，月旦法學雜
    誌第44期企業法律講座節本、最高法院暨地方法院民事裁判
    要旨摘錄各1 份、民事辯論意旨狀2 份為證；並聲請訊問證
    人孫律師。
乙、被告方面：
一、聲明：如主文所示。
二、陳述：
（一）原告丁○○等5 名自然人股東主張，渠等曾拒絕將其列為
      股東出席數，而謂系爭股東會，實質上未經過半數股東出
      席及行使表決權，其決議在法律上不能認為有召開或有決
      議成立云云，與事實不符。查系爭公司股東會議事錄載明
      ：「出席股東：丁○○（股數：1,650,000）、 甲○○（
      股數：750,000）、 庚○○（股數：700,000）、 戊○○
      （股數：700,000）、 己○○（股數：700,000）。 」，
      足證原告丁○○等5 名自然人股東之持股，確已算入系爭
      股東會之出席股份總數中，且原告等人於91年間收到公司
      股東臨時會議事錄後，渠等從未對股東會議事錄出席股份
      數之記載，提出任何異議，顯見原告丁○○等5 名自然人
      股東，就渠等出席系爭股東會之事實，從未有任何爭執。
      再者，原告等人亦曾向鈞院提起91年訴字第802 號撤銷股
      東會決議事件之訴，於鈞院審理中自認：「（問：被告曾
      經抗辯有把原告法定代理人甲○○、原告庚○○、原告己○○、原告丁○○、原告戊○○等五人列入股數中，有何
      意見？），這點沒有爭執。」（見91年訴字第802 號，92
      年9 月9 日言詞辯論筆錄），及渠等於91年6 月25日所呈
      民事準備狀內主張：「在在證明本件股東會，全部股東確
      已出席，則在計算代表發行股份總數之股東時，自應依全
      部股東計算，在計算出席股東表決權數時，亦應以全部股
      東所代表之表決權為準」、「第51:02 分時，發選票。
      、第51:20 分時，陳鄭權律師稱：〈你要是不發選票，
      請你列入紀錄，〉、第1:13:28 分時，蘇來守稱：〈我
      要求拿到選票，〉、第1:12:37 分時，庚○○稱：〈你
      讓們三家代表人寫嘛，你讓我們三家法人代表投票，如果
      你計票認為可以不算數，那你就不算數啊。〉」，足證原
      告丁○○等5 名自然人股東未曾有「撤回簽到」乙事，甚
      至原告三德公司、裕順公司、金進公司等3 家法人股東代
      表，仍向主席索求選票，以參加投票可證。嗣原告丁○○
      等5 個自然人股東更當庭撤回起訴，詎料原告等人復於本
      件訴訟，竟為完全相反之主張，實有違訴訟誠信禁反言之
      原則。
（二）系爭股東會，除原告丁○○等5 名自然人股東出席外，尚
      有股東即被告蕭政男等9 名股東出席，總出席股份總數為
      12,000,000股，占被告添進公司已發行股份總數16,000,0
      00股之75% ，則出席股份總數，實已超出公司法第174 條
      普通決議規定之最低出席數甚多，是以本件然絕無原告等
      人所主張系爭股東會出席股份總數未達二分之一之情事。
      況原告丁○○等5 名自然人股東，自始至終參與系爭股東
      會之議程，並領取被告添進公司所印發，蓋有公司印鑑章
      之董、監事選舉票，惟渠等於投票時，竟故意不使用公司
      印製之選票，而以自備之未蓋有公司章之選票進行投票，
      故渠等所投之廢票，依法自不得計入得票數。原告蕭政男
      等5 名自然人股東因不贊成議案之決議，而主張拒將渠等
      列為股東出席數等爭執，誠屬無稽。故系爭股東會所為之
      決議，完全合法有效成立。
（三）被告添進公司未將原告三德公司、裕順公司、金進公司等
      3 家法人股東，列入系爭股東會之出席股數，謹係遵照鈞
      院前開假處分裁定及執行命令狀載明：「債務人甲○○」
      、「禁止債務人以其本人或指派第三人代表三德裕（裕順
      裕、金進裕）開發投資有限公司出席添進裕機械股份有限
      公司91年度股東會。」，足證該假處分係禁止除原告甲○○不得代表該3 家公司出席股東會之外，舉凡由原告甲○○所指派之第3 人，亦不得代表該等公司出席系爭股東會
      至明。故系爭股東會開會前，被告添進公司所收到原告三
      德公司及裕順裕公司等2 家法人股東指派甲○○、原告金
      進公司指派第3 人蘇來守代表出席系爭股東會所寄發之存
      證信函通知，蓋均屬該假處分效力所及，被告添進公司自
      當遵照執行命令，禁止渠等3 家法人股東之代表出席系爭
      股東會之行為，係屬合法無虞。
（四）原告等人主張以鈞院另案91年度訴字第1237號確認公司代
      表權事件，證人蕭明弘證稱：「當日開股東會時我們聲請
      對被告的假處分已經下來，當日我們有提示假處分給被告
      看，被告當時就鬧場，並表示要撤簽，不參加股東會。」
      （見該案91年8 月20日言詞辯論筆錄），於系爭股東會中
      有「撤回簽到」之意思表示云云。惟觀蕭明弘之證詞中之
      被告係指原告甲○○，且明確可知原告甲○○係以原告三
      德公司、裕順公司、金進公司等3 家法人股東，受到前開
      假處分之限制為由，而表示要「撤回簽到」，與原告丁○○等5 名自然人股東表示要「撤回簽到」等語，完全不符
      。
（五）另原告三德公司、裕順公司、金進公司等3 家法人股東主
      張，於系爭股東會召開前，曾分別以存證信函通知被告添
      進公司，改派原告庚○○（代表三德公司）、戊○○（代
      表裕順公司）、丁○○、訴外人蘇來守（代表金進公司）
      等人代表各該公司法人股東云云。經查，該存證信函被告
      添進公司未曾收受，況據該存證信函內容以觀，係皆由被
      告甲○○發函指派公司法人代表，亦屬前開假處分裁定效
      力所及，其等均不得代表該3 家法人股東出席系爭股東會
      ，且更加足以證明，被告添進公司禁止該3 家法人股東出
      席系爭股東會，並無不當。
（六）原告甲○○涉嫌以偽造文書之手段，將原告裕順公司、金
      進公司等2 家公司董事變更，改由其自行擔任，民事部分
      ，業經臺灣士林地方法院92年訴字第4204號及同院92年訴
      字第9 號民事判決，確認原告甲○○與裕順、金進公司間
      董事委任關係不存在；刑事部分，雖經臺灣台北地方法院
      檢察署92年度偵字第22932 號偽造文書案件，為應該不起
      訴處分，但迭經臺灣高等法院檢察署廢棄發回續行偵查，
      現續由臺灣台北地方法院檢察署93年度續偵字第150 號偵
      辦中。足證即便無前開假處分裁定存在，原告甲○○根本
      非原告裕順公司、金進公司等2 家公司之董事，應不得對
      外代為任何法律行為，更不得指派代表人出席系爭股東會
      。故原告等人主張，其等總共持有被告添進公司8,500,00
      0 之股份，占被告添進公司總股數53.1 2% 之股權，可取
      得被告添進公司之經營權云云，誠屬無據。
（七）綜上陳述，被告添進公司系爭股東會，有已發行股份總數
      75% 之股東出席，並經出席股東過半數之同意，則「修改
      公司章程」及進行「董事、監察人」之選舉程序完全合法
      且有效。則依正當選舉程序，被告蕭政男、丙○○、辛○○等3 人當選被告添進公司之董事，及被告乙○○當選監
      察人，並於91年3 月28日就任，準此，被告添進公司與被
      告蕭政男、丙○○、辛○○、乙○○等4 人間董事、監察
      人之委任關係，並無違法。
三、證據：提出股東臨時會議事錄、本院言詞辯論筆錄各1 份、
    本院執行命令、存證信函各3 份、臺灣士林地方法院民事判
    決書、臺灣台北地方法院民事判決書、臺灣台北地方法院檢
    察署刑事傳票、民事起訴狀、本院民事庭函各1 份、本院民
    事裁定書、臺灣高等法院民事裁定書各2 份、最高法院判例
    節本、民事法律專題研究（二）節本各1 份、董事選舉選票
    16紙、民事準備狀、本院刑事庭傳票、臺灣桃園地方法院檢
    察署起訴書、臺灣台北地方法院檢察署起訴書、最高法院書
    記廳通知書、臺灣高等法院民事裁判書各1 份為證。
丙、本院依職權調取本院91年度訴字第801 號撤銷股東會決議民
    事卷宗，並影印該案卷宗附於卷外。
    理  由
一、按確認法律關係之訴，非原告有即受確認判決之法律上利益
    者，不得提起之。民事訴訟法第247條第1項前段定有明文。
    又所謂即受確認判決之法律上利益，係指因法律關係之存否
    不明確，致原告在私法上之地位有受侵害之危險，而此項危
    險得以對於被告之確認判決除去之者而言，故確認法律關係
    成立或不成立之訴，苟具備前開要件，即得謂有即受確認判
    決之法律上利益，縱其所求確認者為他人間之法律關係，亦
    非不得提起(最高法院42年台上字第1031號判例意旨參照)。
    查，本件原告主張確認之法律關係即被告添進公司於91年3
    月28日召開之系爭91年度第1 次臨時股東會，就有關「修訂
    公司章程」及「改選董事、監察人」等2 項議案進行之決議
    ，因系爭股東會決議之法律關係存在與否不明確，致原告在
    私法上之地位有受侵害之危險，且此項危險得以對於被告之
    確認判決除去之，核諸上揭判例意旨，原告提起本件確認之
    訴即有受確認判決之法律上利益，應予准許。
二、本件原告主張：原告等人雖於系爭股東會有簽到，但其後因
    不滿被告禁止原告三德、裕順、金進等3 家公司不能出席及
    表決，於是原告全體即撤回簽到以示抗議，而原告既已撤回
    簽到，自不能算入出席表決數，是扣除原告所持有被告添進
    公司股份850 萬股，系爭股東會之出席股數僅有750 萬股 (
    即1600萬股－850 萬股＝750 萬股)， 顯未達到公司法第17
    4 條規定之應有代表已發行股份總數過半數股東之出席之最
    低數額，因此本件系爭股東會決議根本不存在亦不成立等語
    。
三、被告則以：曾表示撤簽者，僅有原告三德、裕順、金進等3
    家法人股東，至於原告丁○○等5 名自然人股東均未表示撤
    簽，且均列入出席股數並計入表決權數，至於被告添進公司
    未將原告三德公司、裕順公司、金進公司等3 家法人股東，
    列入系爭股東會之出席股數，係遵照鈞院前開假處分裁定及
    執行命令之合法行為，系爭股東會扣除上揭3 家法人股東外
    ，另有原告丁○○等5 名自然人股東出席及被告蕭政男等4
    名股東出席，出席股份總數為12,000,000股，占被告添進公
    司已發行股份總數16,000,000股之75% ，則出席股份總數，
    實已超出公司法第174 條普通決議規定之最低出席數甚多，
    是以本件並無原告等人所主張系爭股東會出席股份總數未達
    二分之一之情事等語置辯。
四、按股東會之決議，應有代表已發行股份總數過半數股東之出
    席，以出席股東表決權過半數之同意行之，公司法第174 條
    定有明文。且欠缺上開法條規定之普通決議所要求之最低額
    即不能為決議，而為決議不成立。是本件兩造之爭執點為系
    爭股東會決議之出席股東持有股數，究竟有無達到公司法第
    174 條規定之應有代表已發行股份總數過半數之最低要求數
    額？查：
(一)原告於提起本件確認系爭股東會決議不成立訴訟之前，已先
    於91年5 月1 日另案提起撤銷系爭股東會決議之訴訟，但該
    案因原告遲誤2 次言詞辯論期日，經本院通知原告視為撤回
    起訴，原告雖聲請續行訴訟，但分別經本院及臺灣高等法院
    93年度抗字第1832號民事裁定駁回，現原告仍提起抗告中等
    情，已經本院依職權調取本院91年度訴字第801 號撤銷股東
    會決議事件民事卷宗，核閱無誤，並影印該案卷宗附於卷外
    可參。綜觀原告所提起上開兩案件之目的均係欲否認推翻系
    爭股東會決議之效力，而原告於本院91年度訴字第801 號撤
    銷股東會決議事件中，則係主張其所持有被告添進公司股份
    850 萬股，應全部計入系爭股東會之出席股數及表決權數 (
    詳後列 (二)、 (三)所述)， 以使系爭股東會之出席股數及
    表決權數均達到全部股東均已出席之1,600 萬股，並藉此讓
    系爭股東會決議已同意之7,246,800 股之股東表決權數，未
    達公司法第174 條規定之應有出席股東表決權過半數之同意
    之最低要求數額，並據此於該案件中主張系爭股東會決議方
    法違法。但原告於本件中卻係完全相反之主張，即主張其所
    持有被告添進公司股份850 萬股，應全部不能計入系爭股東
    會之出席股數，以使系爭股東會之出席股數僅有750 萬股 (
    即1600萬股－850 萬股＝750 萬股)， 並藉此讓系爭股東會
    決議之出席股東持有股數未達到公司法第174 條規定之應有
    代表已發行股份總數過半數之最低出席額數，並據此於本件
    中主張系爭股東會決議根本不存在亦不成立。足見，原告就
    股東出席股數之同一事實，竟於本院91年度訴字第801 號撤
    銷股東會決議事件及本件之訴訟中為相反完全不同之主張，
    實有違訴訟誠信及禁反言之原則。
(二)系爭股東會於91年3 月28日當日之進行情況為：兩造全體股
    東均到達會場簽到，但系爭股東會之主席即被告蕭政男則當
    場裁示依本院91年度執字第887 、890 、891 等號之執行命
    令禁止原告甲○○以其本人或指派之第三人，代表原告三德
    公司、裕順公司、金進公司等3 家法人股東出席系爭股東會
    ，且未將原告三德公司、裕順公司、金進公司等3 家法人股
    東列入出席股數，並記載系爭股東會扣除上揭3 家法人股東
    外，則有被告蕭政男 (股數：1,650,000 股)、 訴外人蕭郭
    素貞 (股數：750,000 股)、 原告丁○○ (股數：1,650,00
    0 股)、 被告丙○○ (股數：1,870,000 股)、 原告甲○○
     (股數：7,500,000 股)、 被告乙○○ (股數：750,000 股
    )、 訴外人蕭智源 (股數：380,000 股)、 原告庚○○ (股
    數：700,000 股)、 訴外人蕭明山 (股數：700,000 股)、
    被告辛○○ (股數：220,000 股)、 原告戊○○ (股數：70
    0,000 股)、 原告己○○ (股數：700,000 股)、 訴外人蕭
    明弘 (股數：590,000 股)、 訴外人蕭玉梅 (股數：590,00
    0 ，蕭明弘代)， 總計出席股份總數為12,000,000股。但原
    告三德公司、裕順公司、金進公司等3 家法人股東之代表人
    即原告庚○○、戊○○、丁○○及訴外人蘇來守對於本院上
    開執行命令，當場表示異議，並主張3 家法人股東應列入出
    席人數。接下來即進行議程之第一案：「修訂章程」之表決
    程序，贊成：採舉手表決方式，總計贊成權數為：7,246,
    800 股。但原告三德公司、裕順公司、金進公司等3 家法人
    股東之代表人再度對於本院上開執行命令，當場表示異議，
    並主張有代表權且應列入計算表決權數。隨後又進行第二案
    ：「改選董事3 席及監察人1 席」之表決程序，決議方法：
    採添進公司製作之選票當場投票表決，選舉結果：董事當選
    名單：蕭政男 (當選權數：13,743,600) 、丙○○ (當選權
    數：8,610,000)、辛○○ (當選權數 (4,000)、監察人當選
    名單：乙○○ (當選權數：7,464,600)。以上事實，有兩造
    不爭執形式真正之系爭股東會議事錄之「出席」、「壹、主
    席宣布開會」、「參、討論事項」欄之記載 (見本院卷第61
    頁至第63頁)附 卷可證。
(三)依據上開系爭股東會於91年3 月28日當日之進行情況，可知
    當日開會時，出席股東之持有股份股數，扣除上揭3 家法人
    股東外，包含原告丁○○等5 名自然人股東出席及被告蕭政
    男等4 名股東出席及訴外人蕭郭素貞、蕭智源、蕭明山、蕭
    明弘、蕭玉梅等5 名股東出席，總出席股份總數為12,000,0
    00股，占被告添進公司已發行股份總數16,000,000股之75 %
    ，且僅原告三德公司、裕順公司、金進公司等3 家法人股東
    之代表人即原告庚○○、戊○○、丁○○及訴外人蘇來守
    對於本院上開執行命令，當場表示異議，並主張3 家法人股
    東應列入出席人數及應列入計算表決權數等情，核與原告於
    另案本院91年度訴字第801 號撤銷股東會決議事件中： (1)
    於91年4 月25日起訴狀主張：「準此，三家法人股東既另有
    指派代表出席，自應算入出席股東數，而不受甲○○被假處
    分之影響，則本件股東會事實上已有代表已發行股份全部之
    股東出席」等語 (2)、於91年6 月25日所呈民事準備狀內主
    張：「在在證明本件股東會，全部股東確已出席，則在計算
    代表發行股份總數之股東時，自應依全部股東計算，在計算
    出席股東表決權數時，亦應以全部股東所代表之表決權為準
    」等語 (3)、於91年12月2 日民事準備 (二)狀 主張：「本
    件原告方面均有出席本件股東會，當天簽名簿可為證明方法
    之一種，故敬請命被告提出該簽名簿，以資審認」等語 (4)
    於該案92年9 月9 日言詞辯論期日自認：「（問：被告曾經
    抗辯有把原告法定代理人甲○○、原告庚○○、原告己○○
    、原告丁○○、原告戊○○等五人列入股數中，有何意見？
    ），這點沒有爭執。」等語，原告丁○○等5 人之訴訟代理
    人，更當庭撤回起訴在案等情，相互一致，亦即原告於該案
    中均僅係爭執原告三德公司、裕順公司、金進公司等3 家法
    人股東應列入系爭股東會之出席人數及表決權數，至於原告
    丁○○等5 名自然人股東已列入系爭股東會之出席人數及表
    決權數之事實，則均不爭執。是被告抗辯：原告丁○○等5
    名自然人股東已列入系爭股東會之出席人數及表決權數等語
    ，堪信為真實。
(四)至於原告主張：原告丁○○等5 名自然人股東雖有於系爭股
    東會簽到，但其後因不滿被告禁止原告三德、裕順、金進等
    3 家公司不能出席及表決，於是原告全體即撤回簽到以示抗
    議，而原告既已撤回簽到，自不能算入出席人數及表決數，
    且觀原告丁○○等5 名自然人股東撤回簽到後，雖領取被告
    添進公司所印發之董、監事選票，卻故意不使用，而以其等
    自備之選票替代使用即明云云。惟按股東之簽到、出席及表
    決等行為，係股東行使權利行為之各階段，亦即先有簽到之
    行為，始能計入是否出席之人數，且於計入出席人數後，始
    能再計入表決權人數。反之，如股東已計入表決權人數，則
    應可推定該股東已出席並有簽到之事實。換言之，股東如已
    簽到，但事後又欲主張撤回簽到，則其勢必不能再為後續之
    出席及表決行為，而不能於已為後階段之出席及表決行為後
    ，僅因不滿意表決之結果，即再反爾主張其事先有表示撤回
    簽到，亦即縱認股東於簽到後，雖有表示撤回簽到，但如該
    股東如已計入出席人數，並進而為表決之行為，則其撤回簽
    到之意思表示應認為已不發生效力。經查，本件原告丁○○
    等5 名自然人股東已列入系爭股東會之出席人數及表決權數
    之事實，已如上述，是依上開說明，應推定原告丁○○等5
    名自然人股東已有簽到之事實，且縱認其等果真有表示撤回
    簽到，但因其等已為後續之列入出席及表決之行為，致使其
    先前撤回簽到之意思表示不發生效力。至於原告主張係使用
    其等自備之選票替代使用等情，不僅與上揭系爭股東會議事
    錄記載決議方法應採被告添進公司製作之選票當場投票表決
    不符合，並致使原告等所投之選票被認為係廢票，且亦更足
    以證明原告丁○○等5 名自然人股東確實已有出席並參與表
    決之行為。是原告上開主張，自不足採信。準此，原告聲請
    本院勘驗系爭股東會當日之光碟片，以證明原告丁○○等5
    名自然人股東於當日確實有表示撤回簽到之情事，本院認核
    無必要。
(五)另外，原告又主張：其於另案本院91年度訴字第801 號撤銷
    股東會決議事件中，就原告丁○○等5 名自然人股東雖於「
    事實上之主張」為：曾列入出席股數計算，但於「法律上之
    主張」則為：該部分因限縮爭點而於訴訟上撤回，故未於實
    體上主張撤簽等語。惟查：原告上開所謂之「因限縮爭點而
    於訴訟上撤回」等語，其法律上之主張即係因於該案中兩造
    間就原告丁○○等5 名自然人股東已列入系爭股東會之出席
    人數及表決權數之事實，已不爭執，自無必要於該案中再將
    丁○○等5 名自然人股東列為爭執是否有於系爭股東會出席
    及表決之原告，並因此撤回原告丁○○等5 名自然人股東之
    起訴，而僅就原告三德、裕順、金進等3 家法人股東是否有
    於系爭股東會出席及表決之事實加以爭執。是原告既已就原
    告丁○○等5 名自然人股東已列入系爭股東會之出席人數及
    表決權數之事實，不爭執，則依前揭說明，即應推定原告丁○○等5 名自然人股東已有簽到之事實，並已發生簽到之法
    律上效果，則原告自無從再於本件之事實上主張有撤回簽到
    之事實及於法律上主張撤回簽到之法律效果。故原告上開主
    張，亦不可採。
五、綜上所述，本件於91年3 月28日召開之系爭股東會，因已有
    包含原告丁○○等5 名自然人股東出席及被告蕭政男等4 名
    股東出席及訴外人蕭郭素貞、蕭智源、蕭明山、蕭明弘、蕭
    玉梅等5 名股東出席，共計總出席股份總數為12,000,000股
    之股東出席，占被告添進公司已發行股份總數16,000,000
    股之75 %，已達到公司法第174 條規定所要求之應有代表已
    發行股份總數過半數之最低額要求數額，是系爭股東會之決
    議之形式要件已合法存在且成立，並無原告主張之不存在亦
    不成立之情事。從而，本件原告請求確認被告添進裕機械股
    份有限公司91年度第1 次臨時股東會決議不成立，及確認被
    告添進裕機械股份有限公司與被告蕭政男、丙○○、辛○○
    、乙○○間委任關係不存在，即均無理由，應予駁回。
六、至兩造其餘之攻擊或防禦方法，及未經援用之證據，經本院
    斟酌後，認為均不足以影響本判決之結果，自無一一詳予論
    駁之必要，併此敘明。
七、結論：本件原告之訴為無理由，並依民事訴訟法第78條，判
    決如主文。
中　　華　　民　　國　　94　　年　　5 　　月　　11　　日
                  民事第二庭    法　官　黃漢權
以上正本係照原本作成
如對本判決上訴須於判決送達後20日內向本院提出上訴狀
中　　華　　民　　國　　94　　年　　5 　　月　　16　　日
                                書記官　林吟玲
